臺灣新竹地方法院民事裁定              100年度輔宣字第8號
聲  請  人  馮翠衍
相  對  人  馮兆斌
上列聲請人聲請輔助宣告事件，本院裁定如下：
    主  文
宣告馮兆斌（民國○○○年○月○○日生，身分證統一編號：Ｚ0
00000000號）為受輔助宣告之人。
選定馮翠衍（民國○○○年○月○○日生，身分證統一編號：Ｚ0
00000000號）為受輔助宣告之人之輔助人。
聲請程序費用新臺幣壹仟元由受輔助宣告之人負擔。
    理  由
一、聲請意旨略以：聲請人馮翠衍為相對人馮兆斌之姊，相對人
    於自幼罹患中度智能障礙，致其為意思表示、受意思表示或
    辨識其意思表示效果之能力顯有不足，文字表達上僅能書其
    姓名。因相對人之辨識能力不足，近日胞兄馮錦呈即假借保
    管相對人身分證件及銀行資料文件為由，私自向勞保局申請
    相對人老年給付，並將核發之款項私自領取花用，由上可知
    相對人為意思表示或受意思表示（或辨識其意思表示效果）
    之能力均顯有不足，為此爰依法聲請准予裁定相對人為受輔
    助宣告之人，並提出中華民國身心障礙手冊、身分證影本各
    1 份及戶籍謄本3 件為證。
二、按對於因精神障礙或其他心智缺陷，致其為意思表示或受意
    思表示，或辨識其意思表示效果之能力，顯有不足者，法院
    得因本人、配偶、四親等內之親屬、最近一年有同居事實之
    其他親屬、檢察官、主管機關或社會福利機構之聲請，為輔
    助之宣告，民法第15條之1 第1 項定有明文。
三、經查，聲請人為相對人之姊，有聲請人提出之戶籍謄本1 份
    在卷可稽，是聲請人為相對人之四親等內之親屬無訛。又相
    對人為中度智能障礙患者，有中華民國身心障礙手冊1 份附
    卷可佐。而本院於民國100 年8 月23日會同鑑定人即行政院
    國軍退除役官兵輔導委員會竹東榮民醫院黃式州醫師就相對
    人之現況鑑定，相對人就本院訊問回答如下：「（知否到這
    邊作什麼？）不知道；（【指關係人】是何人？）我姐姐；
    （【提出1,000 元紙鈔】知否是什麼？）錢，1,000 元；（
    【提出100 元紙鈔】知否什麼？）100 元；（一罐汽水25元
    ，給100 元，剩下多少錢？）70元；（如再買一罐25元汽水
    ，剩多少？）50元；（【提出VISA信用卡】知否這是何東西
    ？）領錢的；（【提出金融卡】知否這是何東西？）也是領
    錢的；（你身上有無錢？）沒有錢；（家裡有錢？）不清楚
    ；（你要買東西怎麼辦？）帶飯包；（如果有錢，可否給我
    一點？）沒有錢；（知否現在總統是何人？）馬英九；（知
    否馬英九之前總統是何人？）不知道；（知否你家住址？）
    幸福路，沒有號碼；（你身分證住址沿河街11巷4 號？）搬
    走了；（你現在住何處？）幸福路；（相對人目前住何處？
    ）聲請人答：之前與他哥哥住沿河街，現在接來惠安街附近
    租房子給他住；相對人答：去工作沒幾天，勞保就被退。」
    等情，有本院同日精神鑑定調查筆錄1 份在卷可佐，足見相
    對人於本院訊問時意識清楚，人際互動尚可，對於家庭、生
    活狀況等問題大致能為適切之回答，但對於部分數字運算及
    財務處理則有混淆不清之情形。再參酌鑑定人就相對人之鑑
    定結果認：相對人之診斷為中度智能障礙，該診斷為終身之
    診斷，雖然適當的教育、訓練及復健，對其日常生活功能會
    有所助益，但智能障礙本身，迄今仍無有效的治療改善方法
    。而相對人自95年起，曾多次於本院接受心理衡鑑，智能障
    礙程度皆相當一致。因此，尚難以預期相對人之智能有回復
    之可能等情，有行政院國軍退除役官兵輔導委員會竹東榮民
    醫院100 年9 月14日竹醫醫字第1000004913號函暨所附精神
    鑑定報告書1 份附卷為憑，堪認相對人係受智能障礙影響，
    致其為意思表示或受意思表示及辨識其意思表示效果之能力
    ，均顯有不足。從而，聲請人聲請宣告相對人為受輔助宣告
    之人，核無不合，應予准許。
四、次按受輔助宣告之人，應置輔助人；法院為輔助之宣告時，
    應依職權就配偶、四親等內之親屬、最近一年有同居事實之
    其他親屬、主管機關、社會福利機構或其他適當之人選定一
    人或數人為輔助人；法院選定輔助人時，應依受輔助宣告之
    人之最佳利益，優先考量受輔助宣告之人之意見，審酌一切
    情狀，並注意下列事項：（一）受輔助宣告之人之身心狀態
    與生活及財產狀況。（二）受輔助宣告之人與其配偶、子女
    或其他共同生活之人間之情感狀況。（三）輔助人之職業、
    經歷、意見及其與受輔助宣告之人之利害關係。（四）法人
    為輔助人時，其事業之種類與內容，法人及其代表人與受輔
    助宣告之人之利害關係，民法第1113條之1 第1 項及同條第
    2 項准用第1111條、第1111條之1 分別定有明文。查聲請人
    為受監護宣告之人即相對人之姊，已如前述，另相對人父母
    皆已過世，未婚，有除戶謄本、戶籍謄本附卷可參；又聲請
    人表示願意擔任相對人之輔助人，並為相對人之姊鄧馮翠蝦
    同意，有本院100 年8 月2 日訊問筆錄、100 年8 月23 日
    精神鑑定調查筆錄為憑，本院參酌上情，認由聲請人任輔助
    人，最能符合相對人之最佳利益，爰選定聲請人為相對人之
    輔助人。
五、依民法第1113條之1 第2 項準用同法第1111條規定，法院為
    輔助之宣告時，應依職權同時指定會同開具財產清冊之人。
    另輔助宣告之裁定，應同時選定輔助人及指定會同開具財產
    清冊之人，並附理由，民事訴訟法第624 條之1 第3 項準用
    同法第604 條第1 項亦有規定。惟受輔助宣告之人並不因輔
    助宣告而喪失行為能力，僅於其為民法第15條之2 列舉之法
    律行為時，應經輔助人同意，且參酌民法第1113條之1 第2
    項規定，亦未準用同法第1099條、第1099條之1 、第1101及
    第1103條第1 項之規定，顯見受輔助宣告之人之財產，不由
    輔助人管理，自毋庸宥於準用之規定而指定會同開具財產清
    冊之人。本件相對人經本院為輔助之宣告，就輔助宣告之設
    置目的、輔助人之性質及職務範圍綜合以觀，本件並無指定
    會同開具財產清冊之人之必要，附此敘明。
六、爰依民事訴訟法第608 條第1 項、第624 條之1 第3 項，裁
    定如主文。
中    華    民    國    100     年    9     月   22   日
                        家事法庭   法  官 王碧瑩
以上正本證明與原本無異。
中    華    民    國    100    年    9     月    22    日
                                   書記官 陳秀子
如不服本裁定關於選定輔助人部分，應於送達後10日內向本院提
出抗告狀，並繳納抗告費新臺幣1,000 元；其餘關於宣告輔助之
部分，不得抗告。